臺灣高等法院刑事判決　　　　　　96年度上重更(一)字第13號
上　訴　人
即　被　告　甲○○
　　　　　　　　　　現於台灣台北看守所羈押中
選任辯護人　 施習盛　律師　扶助律師
上列上訴人因毒品危害防制條例案件件，不服臺灣桃園地方法院
94年度重素字第72號，中華民國95年1 月16日第一審判決（起訴
案號：臺灣桃園地方法院檢察署94年度偵字第15055 號），提起
上訴，經判決後，由最高法院發回更審，本院判決如下：
    主  文
原判決關於甲○○部分撤銷。
甲○○共同運輸第一級毒品，處有期徒刑拾伍年，扣案第一級毒
品海洛因貳包（合計驗餘淨重陸柒伍點參貳公克，合計空包裝重
壹貳貳點肆零公克，純度百分之捌肆點壹貳，純質淨重伍陸捌點
零捌公克）沒收銷燬之；扣案夾藏第一級毒品海洛因之包裝皮包
貳只、布包肆只、零錢包伍只、皮包參只、紙箱壹只均沒收之。
    事  實
一、甲○○明知海洛因業經政府公告列為毒品危害防制條例第 2
    條第2項第1款所規定之第一級毒品，不得非法運輸，亦屬懲
    治走私條例所規定未經許可不得私運進口之管制物品，竟於
    不詳時間、地點與真實姓名年籍不詳之成年男子「阿宏」（
    另案偵辦中），共同基於運輸及私運第一級毒品海洛因之犯
    意聯絡，由阿宏於大陸地區在皮包夾層內以雙面泡黏膠夾藏
    第一級毒品海洛因之方式，利用不知情之運輸業者，以經由
    澳門空運方式運輸來臺，並由不知情之詹姆士快遞有限公司
    （以下稱詹姆士公司）負責報關提貨，甲○○則於該批毒品
    入關後負責收領。嗣於民國（下同）94年8月17日凌晨3時30
    分許，在桃園縣大園鄉中正機場（現更名為台灣桃園國際航
    空站）貨運站長榮倉儲快遞貨物進口專區，財政部關稅總局
    臺北關稅局稽查人員發覺一批由大陸地區經由澳門利用NX13
    36號班機運輸來臺，寄件日期94年8月16 日，寄件人凱特貨
    運代理有限公司，收件人阿宏，電話0000000000，收件地址
    臺中市○○路長榮桂冠酒店之貨物壹 箱（進口報單號碼CR9
    4525F5418 ）有異，經會同內政部警政署航空警察局（以下
    稱航警局）警員開箱檢驗，發覺阿宏所有供犯罪所用之該紙
    箱一只內裝有皮包2只、布包4 只（其中GUCCI布包二只為甲
    ○○所有，供犯罪所用）、零錢包5只、皮夾3只，其中兩只
    皮包內分別夾藏有第一級毒品海洛因各1 袋（合計驗餘淨重
    675.32公克，合計空包裝重122.40 公克，純度84.12％，純
    質淨重568.08公克）。航警局警員為追查犯嫌，乃將前開毒
    品先予扣案，而將上開包裝毒品之紙箱及皮包等交予協和快
    遞公司人員李清地，請其依正常快遞作業程序送貨，警員則
    另駕駛偵防車尾隨埋伏，迄94年8月17日上午9時許，李清地
    依送貨單上所載收件地址，將內裝皮包等之紙箱送至臺中市
    ○○路長榮桂冠酒店，惟至該長榮桂冠酒店並無收件人，李
    清地遂依作業程序以電話撥打送貨單上所載之聯絡電話0000
    000000號，電話由甲○○接聽，甲○○表示其人不在臺中，
    經雙方約定後，改在臺中市逢甲大學附近麥當勞前（即臺中
    市○○區○○路427 號）取貨，嗣於同日上午11時55分許，
    甲○○與不知情之錢妍伶（已為無罪判決確定）即前往上揭
    地點等候，經快遞人員確認甲○○為收貨人，而由甲○○在
    送貨單上簽收後，於甲○○正欲收取扣案之紙箱及皮包等時
    ，埋伏之警員即將甲○○當場逮捕，並將紙箱及前開皮包等
    扣案。
二、案經內政部警政署航空警察局移送臺灣桃園地方法院檢察署
    檢察官偵查起訴。
    理  由
一、訊之被告甲○○對於94年8 月17日上午11時55分許，在臺中
    市○○區○○路427 號麥當勞前，向協和快遞公司人員李清
    地領取夾藏第一級毒品海洛因之貨品之事實，固所是認，惟
    矢口否認有何運輸第一級毒品海洛因之犯行，辯稱：阿宏是
    伊在大陸地區買皮包的客戶，是案發日天阿宏臨時以電話聯
    絡伊要代收一箱皮包，伊就同意，送貨單上記載收件人阿宏
    、聯絡電話0000000000號，而該門號是伊自94年8 月12日自
    大陸返臺後，即向被告錢妍伶借用，是送貨單所載聯絡電話
    雖為伊當時持用之0000000000號，但伊僅知要代阿宏收取皮
    包貨品，根本不知其內夾藏大量毒品海洛因，伊與阿宏就運
    輸海洛因並無犯意聯絡云云。惟查：
（一）財政部關稅總局臺北關稅局稽查人員於94年8月17日凌晨3
      時30分許，在桃園縣大園鄉中正機場貨運站長榮倉儲快遞
      貨物進口專區，以X 光機查驗進口貨物，發覺一批由大陸
      地區經由澳門利用NX1336號班機運送來臺，送貨單載明：
      寄件日期94年8 月16日，寄件人凱特貨運代理有限公司，
      收件人阿宏，電話0000000000，收件地址臺中市○○路長
      榮桂冠酒店之貨物壹箱（進口報單號碼CR94525F5418）有
      異，經會同航警局警員開箱檢驗結果，發覺該紙箱內裝有
      皮包2只、布包4只、零錢包5只、皮夾3只，其中兩只皮包
      內分別夾藏有第一級毒品海洛因各1 袋，航警局警員為追
      查犯嫌，乃請協和快遞公司人員即證人李清地依正常快遞
      作業程序送貨，警員則另駕駛偵防車尾隨埋伏，迄94 年8
      月17日上午9 時許，證人李清地依送貨單上所載收件地址
      ，將貨物送至臺中市○○路長榮桂冠酒店，惟至該長榮桂
      冠酒店並無收件人，證人李清地遂依作業程序以電話撥打
      送貨單上所載之聯絡電話0000000000號，電話由被告甲○
      ○接聽，被告甲○○表示其人不在臺中，經雙方約定後，
      改在臺中市逢甲大學附近麥當勞前取貨，嗣於同日上午11
      時55分許，被告甲○○與不知情之錢妍伶即前往上揭地點
      等候，經快遞人員確認被告甲○○為收貨人，而由被告甲
      ○○在送貨單上簽收後，埋伏之警員即將被告甲○○當場
      逮捕等情，業據證人即詹姆士公司職員翁靖遠（偵查倦第
      11頁、第167 頁）、證人即協和快遞公司職員李清地（偵
      查卷第191 頁，原審卷第85頁、本院前審卷94頁），及證
      人即查獲本案警員蔡明晃、陳志鵬、張永義、薛松林（原
      審卷第72頁、本院前審卷第182至186頁）等人證述在卷，
      且有凱特貨運代理有限公司運送單1 紙（偵查卷第20 頁）
      、X光檢查儀注檢貨物報告表1紙（偵查卷第21頁）、進口
      快遞貨物簡易申報單1 紙（偵查卷第22頁）、臺北關稅局
      扣押貨物收據及搜索筆錄1 份（偵查卷第25頁）、搜證照
      片25張（偵查卷第34至44頁），並扣有運送紙箱1 只內裝
      有皮包2只、布包4只、零錢包5只、皮夾3只及國際牌行動
      電話1支等可資佐證。扣案之毒品2袋經法務部調查局檢驗
      結果，均含第一級毒品海洛因成分（合計驗餘淨重675.32
      公克，合計空包裝重122.40 公克，純度84.12％，純質淨
      重568.08公克），見該局94年10月4日調科壹字第0800100
      16號鑑定通知書1 紙在卷可按（原審卷第61頁）。是本件
      確有運輸第一級毒品海洛因之客觀事實存在，當可認定。
（二）被告甲○○雖辯稱：伊係依照阿宏請求至臺中提領本件貨
      品，並不知道所提領的貨物內夾藏有毒品海洛因云云。然
      查：
    1.關於如何接受阿宏委託簽收本案貨物部分，被告甲○○於
      偵訊時供稱：是阿宏在94年8月17日凌晨5點多打伊持用的
      0000000000號行動電話，通知伊說有皮件寄到臺灣，因為
      阿宏的朋友沒有空，問伊可不可以幫忙簽收，阿宏的朋友
      事後會再打電話給伊，伊就回答如果有空就幫忙簽收，當
      日上午8 點多，自稱貨運行的司機打0000000000號行動電
      話聯絡伊，問伊是不是阿宏，有包裹寄到，催伊去領，伊
      問在那裏領，該司機說在桂冠，伊說伊不清楚，之後伊就
      回撥電話給阿宏，阿宏就拜託伊一定要幫他領，伊想沒關
      係就幫阿宏忙，後來司機打電話來要伊到臺中領貨，並不
      斷以電話聯繫時間及地點，最後司機約伊在11點多於逢甲
      大學麥當勞前領貨等語（見偵查卷第123 頁）。然而同案
      被告錢妍伶於偵訊及原審行交互詰問時均具結證稱：於94
      年8月16日晚上吃飯時，被告甲○○說隔天要到臺中拿1份
      皮件包裹，並要伊開車陪被告甲○○到臺中取皮件，因伊
      擔心對臺中的路況不熟，所以建議坐野雞車去，伊等就約
      好隔日早上8點出發，17日早上9點多就從高雄搭阿羅哈客
      運到臺中，在路上運送司機有打來問說人在那裏，被告甲
      ○○說還沒到，到臺中後司機有再打來一次，被告甲○○
      是否要到貨運行簽收，司機說貨已經送出去，就約在逢甲
      大學附近的麥當勞取貨，之後伊和被告甲○○就在麥當勞
      前面等，司機到了後確認被告甲○○是收件人，就將包裹
      交給被告甲○○簽收，之後伊等就被逮捕等語（偵查卷第
      126頁、原審卷第114頁）。是依同案被告錢妍伶上開於偵
      訊及審理時之證述，被告甲○○係於94年8 月16日晚間即
      通知錢妍伶將於隔日至臺中領取本件貨物，是被告甲○○
      早於94年8 月16日晚間之前，即已決意至臺中領取本件貨
      品，並無於隔日（17日）凌晨5 點多，始突然受阿宏委託
      ，其後經運送司機電話催領後，被告甲○○再與阿宏聯絡
      ，經阿宏不斷央求，被告甲○○始同意提領之情形存在。
      是被告甲○○上開所辯，應屬虛構，不足採信。
    2.再關於被告甲○○所持用之0000000000號行動電話之取得
      情形，被告甲○○於偵訊時供稱：扣案國際牌行動電話是
      伊的，但其內之0000000000號SIM卡，是阿宏於94年8月12
      日即伊回臺的前一天晚上在大陸廣東省太平的餐廳給伊的
      ，阿宏說不方便把伊行動電話告知他的朋友，所以就把00
      00000000 號的SIM卡交給伊，說回臺後阿宏的朋友會利用
      該支門號聯繫伊，阿宏說他有很多人脈，可以介紹客戶給
      伊等語（偵查卷第123 頁）。然而同案被告錢妍伶於偵訊
      及原審審理時均具結證稱：扣案國際牌行動電話是甲○○
      於94年8月12日回臺後向伊借的，伊就將行動電話連同000
      0000000號SIM卡一起借給甲○○，該0000000000門號是證
      人劉建鴻申請借給伊的，且該0000000000門號自申請下來
      後就一直由伊使用等語（偵查卷第145頁、原審卷第111頁
      ），核與證人劉建鴻證述：該0000000000號行動電話是伊
      申請給被告錢妍伶使用等語相符（偵查卷第134 頁），且
      上開0000000000號行動電話確係證人劉建鴻所申請，亦有
      和信電訊股份有限公司函附資料1 份在卷可按（偵查卷第
      66頁），再經檢察官當庭勘驗被告甲○○所持有之000000
      0000 號NOKIA牌行動電話之通訊錄，其內留存「和信建弟
      0000000000」紀錄，而被告甲○○亦當庭供承「和信建弟
      」即是證人劉建鴻等語（偵查卷第170頁之94年9月16日訊
      問筆錄）。是上開0000000000門號既為證人劉建鴻所申請
      ，並交由錢妍伶使用，而後再由錢妍伶借予被告甲○○使
      用，則被告甲○○上開辯稱扣案0000000000號SIM 卡，是
      阿宏在大陸交付給伊云云，純屬虛構杜撰之詞，不足採信
      。從而，是就被告上開故為虛構受阿宏委託之時間，及故
      為隱瞞所持用0000000000行動電話來源等情觀察，與一般
      正常代人收受貨物之情形不符，被告甲○○辯稱伊不知道
      所領取貨物內夾藏有毒品海洛因云云，顯係事後卸飾之詞
      ，不足採信。
    3.又從扣案凱特貨運代理公司送貨單之記載觀察，其收件地
      址為臺中市○○路長榮桂冠酒店、聯絡電話為0000000000
      、收件人阿宏，若被告甲○○所稱係阿宏的朋友沒有空，
      才會請伊幫忙簽收本件貨物云云為真，則在更改送件地址
      並無困難情形下，衡情，阿宏應自始即將貨物寄送至被告
      甲○○位於高雄之住所地，再由該阿宏之朋友與被告甲○
      ○聯絡取貨，且阿宏亦應於該送貨單上留存其朋友之姓名
      以資查詢，然而依上開送貨單記載，所留存之聯絡電話是
      人在高雄之被告甲○○所使用之0000000000號行動電話，
      而送件地址卻是在臺中市○○路之長榮桂冠酒店，其託人
      收受貨物之行為顯與常情不合，而被告甲○○知悉上情後
      ，竟不辭辛勞，特地由高雄北上臺中領取該貨物，其行為
      亦悖於常情，是從被告甲○○特地北上臺中收取本件貨品
      之特殊情狀，其謂不知所收取貨物內夾藏有毒品云云，難
      以採信。
    4.再衡諸本次夾藏之第一級毒品海洛因淨重675.32公克，純
      度84.12％，純質淨重568.08 公克，有前開法務部調查局
      鑑定通知書1 紙在卷可按，價值非低，且運輸第一級毒品
      乃屬法定刑應處以死刑、無期徒刑之重罪，從事此非法行
      為之危險性極高，如未能掌握每一個環節，且均由彼此瞭
      解及信任之人處理，極有可能因此洩漏而被查緝，因此「
      阿宏」若非已將希冀被告甲○○領取之貨品其內夾藏有第
      一級毒品海洛因之內情告知被告甲○○，並與被告甲○○
      達成協議，由被告甲○○出面領取該貨品，則阿宏何以敢
      將此受領全部海洛因之「重責大任」行為完全交由被告甲
      ○○負責執行，是被告甲○○應確實明知所領取之物品內
      夾藏有海洛因毒品，仍參與共同運輸犯行，甚為明確。證
      人劉建鴻於本院前審雖證稱：被告曾自大陸寄送皮包來台
      出售予伊云云，亦僅能證明二人間曾有被告自大陸進口皮
      件之交易，該證詞尚難採為被告有利之證據。
（三）綜上事證，本件運輸毒品案件，被告甲○○與阿宏基於犯
      意聯絡，先由阿宏在大陸地區將毒品海洛因夾藏在皮包內
      ，再利用不知情之貨運業者，以空運方式，由大陸地區經
      由澳門而運輸進入臺灣地區，並約由被告甲○○負責收領
      該貨物，其後被告甲○○出面領取該貨物時，隨即為埋伏
      之警員查獲之事實，事證明確，堪以認定，自應依法論罪
      科刑。
（四）又本件事實已明，被告請求向富邦銀行屏東分行查詢被告
      之存款明細，以證明被告之收入不錯，並無犯案之動機。
      及向協和企業社函查領據，證明被告前曾到台中取貨云云
      。惟查上開事項縱令實在，亦不足證明被告未犯本罪，核
      無調查之必要，併此敘明。
二、按海洛因為毒品危害防制條例第2 條第2項第1款所列第一級
    毒品，不得製造、運輸、販賣、意圖販賣而持有、轉讓、施
    用。又自大陸地區私運物品進入臺灣地區，或自臺灣地區私
    運物品前往大陸地區者，以私運物品進口、出口論，適用懲
    治走私條例之規定處斷，懲治走私條例第12條定有明文。又
    行政院依懲治走私條例第2條第3項法律授權公告毒品危害防
    制條例所列毒品屬甲項第4 目管制進出口物品，不得進出口
    。被告甲○○將毒品海洛因由大陸地區運輸、私運進入臺灣
    地區，核其所為，係犯毒品危害防制條例第4條第1項之運輸
    第一級毒品罪及懲治走私條例第2條第1項私運管制物品罪。
    被告與阿宏之成年人間，就上開犯行有犯意聯絡及行為分擔
    ，均為共同正犯。又由阿宏利用不知情之運輸業者，將夾藏
    在皮包內之毒品海洛因由大陸地區經澳門地區而運輸進入臺
    灣地區，為間接正犯。被告甲○○以一運輸行為同時觸犯毒
    品危害防制條例第4條第1項、懲治走私條例第2條第1項之罪
    ，為想像競合犯，應依刑法第55條規定，從一重之毒品危害
    防制條例第4條第1項之運輸第一級毒品罪處斷。被告行為後
    ，刑法第33條第5款於94年2 月2日修正公布為主刑之種類：
    罰金新台幣1,000元以上，以百元計算之，並於95年7 月1日
    施行。比較被告行為時刑法第33條第5 款主刑之種類：罰金
    銀元一元以上。就罰金之最低度以適用舊法對於被告有利。
三、原審以被告甲○○犯行明確，予以論罪科刑，固非無見。惟
    按運輸第一級毒品罪之法定刑為「死刑或無期徒刑；處無期
    徒刑者，得併科新台幣1,000 萬元以下罰金」，然同為運輸
    第一級毒品之人，其原因動機不一，犯罪情節未必盡同，或
    有為大盤毒梟者，亦有中、小盤之分，甚或僅止於吸毒者為
    供己吸食而運輸者亦有之，其運輸行為所造成危害社會之程
    度自屬有異，法律科處此類犯罪，所設之法定最低本刑卻同
    為「無期徒刑，得併科新台幣1,000 萬元以下罰金」，不可
    謂不重。於此情形，倘依其情狀處以有期徒刑，即足以懲儆
    ，並可達防衛社會之目的者，自非不可依客觀之犯行與主觀
    之惡性二者加以考量其情狀，是否有可憫恕之處，適用刑法
    第59條之規定酌量減輕其刑，期使個案裁判之量刑，能斟酌
    至當，符合比例原則。本件被告甲○○共同運輸海洛因之次
    數僅有1 次，且其運輸之數量568.08公克，數量非鉅，以其
    情節論，惡性尚非重大不赦，若逕依法定本刑科處最輕本刑
    無期徒刑，實嫌過重。被告甲○○上訴否認犯罪，雖無理由
    ，然原判決未慮及此，判處被告甲○○無期徒刑，實屬情輕
    法重，在客觀上足以引起一般之同情，尚有堪資憫恕之處。
    本院認依其情狀處以有期徒刑，即可達防衛社會之目的，爰
    依修正後刑法第59條之規定酌量減輕被告之刑。（減輕刑度
    以修正前刑法65條規定有利被告）。按原判決既有可議，仍
    應予以撤銷改判。爰審酌被告甲○○與阿宏將驗餘淨重675.
    32公克，純度84.12 ％，純質淨重568.08公克之海洛因，以
    夾藏在皮包內之方式，利用不知情之運輸業者運輸入境，其
    運輸入境之毒品雖非鉅量，然幸經海關人員緝獲，始未讓該
    毒品流入國內而危害國民身體健康，及其對社會之危害性，
    並審酌被告甲○○之品行、智識程度，及犯罪後矢口否認犯
    行，毫無悔意等一切情狀，量處被告甲○○有期徒刑15年。
    扣案第一級毒品海洛因2 袋（合計驗餘淨重675.32公克，合
    計空包裝重122.40公克，純度84.12％，純質淨重568.08 公
    克，該外包裝袋與內含之毒品已無法完全析離乾淨），應依
    毒品危害防制條例第18條第1 項前段規定，沒收銷燬之。扣
    案物中除CUCCI布包2只，為被告甲○○所有外，其餘扣案紙
    箱1 只、皮包2 只、布包2 只、零錢包5 只、皮夾3 只，均
    為共犯阿宏所有，業經被告甲○○於審理中供述明確，而上
    開扣案物均為供本案運輸毒品所用之物，亦經認定如前，是
    上開扣案物均應依毒品危害防制條例第19條第1 項規定宣告
    沒收。至於扣案國際牌行動電話1 支，係同案被告錢妍伶所
    有，非並被告甲○○所有；扣案NOKIA行動電話1支，則無證
    據證明係供被告甲○○使用為運輸本案毒品之用，均不宣告
    沒收。又上開扣案之皮件雖經被告甲○○指認為仿冒品，惟
    被告甲○○於審理亦供稱：扣案皮件中有2 只皮包是伊所有
    外，其餘均是大陸阿宏自己寄過來的，伊也不知道是誰的等
    語（原審卷第90頁之94年12月5 日審判筆錄），並無關於意
    圖販賣之自白，即就卷內資料觀察，僅能認定上開扣案皮件
    僅供被告甲○○運輸毒品夾藏之用，尚無從推論被告甲○○
    係意圖販賣而輸入上開扣案皮件，即無從認定被告甲○○有
    何涉犯違反商標法罪嫌之情形，附此敘明。
據上論斷，應依刑事訴訟法第369條第1項前段、第364條、第299
條第1項前段、毒品危害防制條例第4條第1項、第18條第1項前段
、第19條第1項，懲治走私條例第2條第1項，刑法第2條第1 項前
段、第11條前段、第28條、第55條，第59條、修正前刑法第33條
第5款、第65條判決如主文。
本案經檢察官張秋雲到庭執行職務。
中　　華　　民　　國　　96　　年　　5　　月　　24　　日
　　　　　　　　　刑事第十一庭審判長法　官  張連財
　　　　　　　　　　　　　　　　　  法　官  林明俊
　　　　　　　　　　　　　　　　　  法　官  楊照男
以上正本證明與原本無異。
如不服本判決，應於收受送達後10日內向本院提出上訴書狀，其
未敘述上訴之理由者並得於提起上訴後10日內向本院補提理由書
（均須按他造當事人之人數附繕本）。
                                    書記官  陳秋雄
中　　華　　民　　國　　96　　年　　5　　月 　　24　　日
附錄：本案論罪科刑法條全文
毒品危害防制條例第4條第1項
製造、運輸、販賣第一級毒品者，處死刑或無期徒刑；處無期徒
刑者，得併科新臺幣1,000萬元以下罰金。
製造、運輸、販賣第二級毒品者，處無期徒刑或7 年以上有期徒
刑，得併科新臺幣7百萬元以下罰金。
製造、運輸、販賣第三級毒品者，處5 年以上有期徒刑，得併科
新臺幣500 萬元以下罰金。
製造、運輸、販賣第四級毒品者，處3 年以上10年以下有期徒刑
，得併科新臺幣300 萬元以下罰金。
製造、運輸、販賣專供製造或施用毒品之器具者，處1 年以上 7
年以下有期徒刑，得併科新臺幣100萬元以下罰金。
前5項之未遂犯罰之。
懲治走私條例第2條第1項
私運管制物品進口、出口逾公告數額者，處7 年以下有期徒刑，
得併科新臺幣300萬元以下罰金。
前項之未遂犯罰之。
第1 項所稱管制物品及其數額，由行政院公告之。
